ACORDAO-COMPLETO-2525317

ACÓRDÃO 1531/2022 ATA 9/2022 - SEGUNDA CÂMARA

VISTOS, relatados e discutidos estes autos que tratam de Pedido de Reexame interposto por Eliane Maria da Silva, vinculada ao Comando da Aeronáutica, contra o Acórdão 10855/2020-TCU-Segunda Câmara, o qual, entre outras medidas, considerou seu ato de pensão militar ilegal e negou-lhe registro;
ACORDAM os Ministros do Tribunal de Contas da União, reunidos em Sessão da 2ª Câmara, ante as razões expostas pelo Relator, e com fundamento nos arts. 32, parágrafo único, 33 e 48, da Lei 8.443/1992, em:
9.1. conhecer do presente Pedido de Reexame para, no mérito, dar-lhe provimento, tornando sem efeito o Acórdão 10855/2020-TCU-Segunda Câmara, em relação à recorrente; 
9.2. considerar legal o ato de concessão de pensão militar de Eliane Maria da Silva, ordenando o seu registro;
9.3. dar ciência desta decisão à recorrente e aos demais interessados.

Pedido de reexame (peça 31) interposto pela Sra. Eliane Maria da Silva contra o Acórdão 10855/2020  TCU  2ª Câmara

Segunda Câmara

Subdiretoria de Inativos e Pensionistas - ÁREA MILITAR.

3. Interessados/Responsáveis/Recorrentes:
3.1. Interessada: Eliane Maria da Silva (XXX.011.774-XX).
3.2. Recorrente: Eliane Maria da Silva (XXX.011.774-XX).

13.1. Ministros presentes: Bruno Dantas (Presidente), Augusto Nardes, Aroldo Cedraz (Relator) e Antonio Anastasia.
13.2. Ministro-Substituto presente: Marcos Bemquerer Costa.

AROLDO CEDRAZ

Ministro Augusto Nardes.

Adoto como Relatório e transcrevo a seguir a instrução de peça 58, com a qual anuiu o corpo dirigente da Serur (peça 59) , bem como o Ministério Público junto ao Tribunal (peça 98) :
"INTRODUÇÃO
1.	Trata-se de pedido de reexame (peça 31) interposto pela Sra. Eliane Maria da Silva contra o Acórdão 10855/2020-TCU-Segunda Câmara (peça 18) .
1.1.	A deliberação recorrida apresenta o seguinte teor:
VISTOS, relatados e discutidos estes autos que tratam de ato de pensão militar concedida pelo Comando da Aeronáutica,
ACORDAM os Ministros do Tribunal de Contas da União, reunidos em sessão da Segunda Câmara, diante das razões expostas pelo Relator, com fundamento no art. 71, inciso III, da Constituição Federal e nos arts. 1º, inciso V, 39, inciso II, e 45 da Lei 8.443/1992, em:
9.1. considerar ilegal o ato instituído por Josué Januário da Silva, recusando o respectivo registro;
9.2. dispensar o ressarcimento das quantias indevidamente recebidas, em boa-fé, pela interessada e beneficiária Eliane Maria da Silva, consoante o Enunciado 106 da Súmula de Jurisprudência deste Tribunal;
9.3. determinar ao Comando da Aeronáutica que:
9.3.1. faça cessar, no prazo de 15 (quinze) dias, contado a partir da ciência desta deliberação, os pagamentos decorrentes do ato impugnado, sob pena de responsabilidade solidária da autoridade administrativa omissa, consoante disposto nos arts. 71, inciso IX, da Constituição Federal e 262 do Regimento Interno desta Corte;
9.3.2. dê ciência desta deliberação à interessada, alertando-a de que o efeito suspensivo proveniente da interposição de eventuais recursos, caso não providos, não a exime da devolução dos valores indevidamente percebidos após a notificação;
9.3.3. envie a esta Corte de Contas, no prazo de 30 (trinta) dias, por cópia, comprovante de que a interessada teve ciência desta deliberação;
9.4. dar ciência desta deliberação à interessada e ao Comando da Aeronáutica.
 (destacamos e sublinhamos) 
HISTÓRICO
2.	O Tribunal considerou ilegal o ato de pensão militar em favor da Sra. Eliane Maria da Silva em razão do seguinte, conforme excerto do relatório que embasa a deliberação recorrida (peça 20) :
2. Em sentido diverso se manifestou o Ministério Público junto ao Tribunal de Contas da União, verbis:
	(...) 
O militar Josué Januário da Silva (peça 13) recebeu a vantagem estabelecida no art. 110 da Lei 6.880/1980, a partir de 15/1/2010, após o seu falecimento em 26/8/2006, conforme se verifica do ato de reforma constante do Sisac, com número de controle 10714952-07-2014-000261-9.
Além disso, o militar já se encontrava reformado desde 22/4/1987, conforme informação do campo 'Data da reforma' do formulário de pensão. (...) 
Tendo em vista que o valor do benefício está acima do devido, o respectivo ato deve ser considerado ilegal, com negativa de registro perante esta Corte de Contas, conforme o entendimento firmado pelo Acórdão 2225/2019-TCU-Plenário.
2.1.	O ato concessório foi considerado ilegal, portanto, em razão da constatação de que o instituidor foi contemplado com elevação de posto hierárquico quando já estava reformado, com reflexos nos proventos da pensão, o que está em desacordo com as disposições da Lei 6.880/1980 e com o decidido no Acórdão 2225/2019-TCU-Plenário.
2.2.	Irresignada, a recorrente interpôs o presente pedido de reexame, que se fundamenta nas alegações que, adiante, passar-se-á a relatar.
EXAME DE ADMISSIBILIDADE
3.	Reitera-se o exame preliminar de admissibilidade (peça 44) , ratificado à peça 47 pelo Excelentíssimo Senhor Ministro Aroldo Cedraz, que entendeu pelo conhecimento do recurso, uma vez que preenchidos os requisitos dos arts. 32, I, e 48 da Lei 8.443/1992, c/c os arts. 285, §2º, e 286, parágrafo único, do RI/TCU, sem atribuição de efeito suspensivo.
EXAME DE MÉRITO
4.	Constitui objeto do presente recurso analisar se:
	a) a pensionista Eliane Maria da Silva do ex-militar Josué Januário da Silva faz jus a proventos calculados com base no posto de 2º Tenente; e
	b) houve cerceamento de defesa na apreciação pelo TCU da pensão militar instituída por Josué Januário da Silva em favor da Sra. Eliane Maria da Silva.
5.	Da suposta regularidade do ato concessório de pensão militar
5.1.	A recorrente defende a regularidade do cálculo dos proventos com base no posto de 2º Tenente, ponderando o seguinte: 
5.2.	o instituidor "era militar reformado na graduação de 3.º Sargento tendo antes de ingressar nas fileiras da Força Aérea Brasileira submetido a rígida inspeção de saúde e julgado apto", mas, transcorrido o tempo de caserna, "viu-se atingido por um distúrbio crônico mental, e por conta desse quadro foi submetido a inspeção de saúde em 20 de fevereiro de 1987, pela Junta Regular de Saúde (JRS) da Base Aérea de Campo Grande - BACG";
5.3.	a junta considerou o instituidor incapaz e permanentemente inválido para qualquer trabalho, mas não foi considerado alienado mental, "reformado-o a partir de primeiro de julho de 1986 na mesma graduação e com os proventos de 3° sargento, mas que a administração militar deveria reformá-lo com os proventos de 2° tenente, nos moldes dos requisitos contidos no Estatuto dos Militares - art. 110, parágrafo 1°, c/c o parágrafo 2°, letra "b", que é o posto de 2º tenente, compelindo-o a ingressar com um processo judicial para ter seu direito reconhecido, o que fez, primeiro, com a interdição judicial, tendo o médico psiquiátrico considerado portador de insanidade mental, sendo interditado conforme consta da CERTIDÃO DE INTERDIÇÃO";
5.4.	no ato seguinte, o instituidor, por meio do seu representante legal, "ingressou com o processo judicial visando o reconhecimento do seu direito a reforma com os proventos de segundo-tenente, em consonância com a Lei nº 6.880, de 09/12/80 - Estatuto dos Militares - perante a 5ª. Vara Federal do Rio de Janeiro, processo tombado sob nº 0027039-81.1992.4.02.5101 (antigo 92.0027039-5) - processo físico";
5.5.	o pedido foi acolhido pela "sentença que reformou o instituidor com os proventos de segundo-tenente", tendo a Sétima Turma Especializada do Tribunal Regional Federal da 2.ª Região a mantido; e
5.6.	o enquadramento da reforma do militar terceiro-sargento aos proventos de segundo-tenente foi em cumprimento ao acórdão da Sétima Turma Especializada do Tribunal Regional Federal da Segunda Região e em conformidade com o Estatuto dos Militares - Lei 6.880/80.
Análise:
5.7.	De início, convém trazer à baila excerto do voto condutor da deliberação recorrida:
2. A Secretaria de Fiscalização de Pessoal (Sefip) se manifestou pela legalidade do ato. O Ministério Público junto a esta Corte de Contas (MP/TCU) , em sentido contrário, entendeu pela ilegalidade do ato, ante a concessão de promoção para grau hierárquico superior, em face de invalidez adquirida após a reforma. O fundamento seria o disposto no art. 110, § 1º, da Lei 6.880/1980 (Estatuto dos Militares) , na redação dada pela Lei 7.580/1986:
Art. 110. O militar da ativa ou da reserva remunerada, julgado incapaz definitivamente por um dos motivos constantes dos incisos I e II do art. 108, será reformado com a remuneração calculada com base no soldo correspondente ao grau hierárquico imediato ao que possuir ou que possuía na ativa, respectivamente. 
§ 1º Aplica-se o disposto neste artigo aos casos previstos nos itens III, IV e V do artigo 108, quando, verificada a incapacidade definitiva, for o militar considerado inválido, isto é, impossibilitado total e permanentemente para qualquer trabalho.
3. Como se depreende da leitura do dispositivo legal, o benefício se destina, expressamente, ao militar da ativa ou da reserva remunerada, sendo impróprio incluir sob seu alcance a figura do militar reformado. Conforme verificou o MP/TCU, no ato ora analisado a inclusão da referida vantagem foi feita em 15/1/2010, ou seja, após o seu falecimento, em 26/8/2006.
4. Permito-me, destarte, acompanhar a posição do Parquet especializado, que se manifestou da seguinte forma, in verbis:
O aumento irregular concedido na reforma reflete-se no cálculo do valor da pensão militar do instituidor, como se observa da informação lançada no campo 'Posto/Graduação base para cálculo' do formulário. 
Tendo em vista que o valor do benefício está acima do devido, o respectivo ato deve ser considerado ilegal, com negativa de registro perante esta Corte de Contas, conforme o entendimento firmado pelo Acórdão 2225/2019-TCU-Plenário.
5.8.	Como se vê, a pensão militar foi considerada ilegal em razão de que os proventos deveriam ter sido calculados com base na graduação de 3º Sargento, que era a ocupação do instituidor na ativa (Josué Januário da Silva) , e não de 2º Tenente, pois fere o disposto no art. 110 da Lei 6.880/1980 e o entendimento firmado pelo Acórdão 2225/2019-TCU-Plenário.
5.9.	Ocorre que a então Secretaria de Fiscalização de Pessoal - Sefip, por constatar que havia decisão judicial com trânsito em julgado, determinando que os proventos do ex-militar fossem calculados com base no posto de 2º Tenente, e, por decorrência, a pensão militar em favor da Sra. Eliane Maria da Silva também deveria ser como base o referido posto, propôs que o ato fosse considerada legal e registrado pelo Tribunal, conforme excerto do relatório do Acórdão recorrido, transcrito a seguir:
6. Em exame preliminar, esta unidade técnica constatou que a pensão militar em análise estava fundamentada em decisão judicial, e, por conseguinte, realizou diligência ao órgão de origem por meio do Ofício 1203/2020-TCU-SEFIP (peça 1) , para que fosse encaminhada cópia da sentença judicial transitada em julgado referente à pensão em comento.
7. Em resposta à diligência, a unidade jurisdicionada enviou a esta Secretaria as cópias constantes na peça 11. A despeito de, em suas respostas, os militares afirmarem que encaminharam cópia da sentença judicial solicitada cabe observar que o referido documento não foi apresentado. No caso se verifica que foram enviadas cópias de ofícios, despacho e certificação do trânsito em julgado, as quais, aparentemente, asseguram o deferimento da pensão militar ao militar.
8. Assim, tendo em vista o prazo exíguo para apreciar o ato de concessão de pensão - considerando o posicionamento atual do Supremo Tribunal Federal acerca do RE 636.553, cabe proposta de que o ato seja considerado legal e registrado.
	CONCLUSÃO 
9. A abrangência e a profundidade das verificações levadas a efeito fundamentam convicção de legalidade do ato concessório. Assim, cabe proposta no sentido de que seja considerado legal, promovendo-lhe o registro. (destacamos e sublinhamos) 
5.10.	Embora naquela ocasião, em resposta à diligência realizada pela Sefip, não tenha sido encaminhada cópia da sentença judicial que assegurou que os proventos sejam calculados com base no posto de 2º Tenente, mas tão somente cópias de ofícios, despacho e certidão (peça 11) , a recorrente apresenta, em anexo ao recurso em exame, as decisões judiciais de primeira instância (5ª Vara Federal do Rio de Janeiro) e Tribunal Regional Federal da 2ª Região (págs. 17/21 da peça 31) , tendo o dispositivo da sentença, proferida nos autos do processo 0027039-81.1992.4.02.5101 (antigo 92.0027039-5) e que foi publicado no D.O.E. de 09/01/2002, assim fixado:
Isto posto, JULGO PROCEDENTE O PEDIDO, na forma da fundamentação supra, para condenar a União a rever a reforma do Autor, calculando sua remuneração com base no soldo de Segundo-Tenente. Condeno ainda ao pagamento das parcelas devidas, corrigidas monetariamente, aplicando-se a tabela de precatórios da Justiça Federal e juros de 1% (um por cento) ao mês, estes contados da data da propositura da ação. Sem custas. Condeno a Ré aos honorários advocatícios que fixo em 5% sobre o valor atualizado da causa. Sentença sujeita ao duplo grau de jurisdição. P. R. 1. (destacamos e sublinhamos) 
5.11.	A Ementa do julgamento do TRF da 2ª Região foi redigida nos seguintes termos:
REQUERIMENTO DE REVISÃO DOS TERMOS DA REFORMA MILITAR PARA CONDENAR A UNIÃO FEDERAL A PAGAR A PARTE AUTORA PROVENTOS DE SEGUNDO-TENENTE, EM VIRTUDE DE INCAPACIDADE LABORAL TOTAL COM CORREÇÃO MONETÁRIA E JUROS DE MORA. REMESSA NECESSÁRIA E APELAÇÃO DA UNIÃO FEDERAL. RECURSO ADESIVO DA PARTE AUTORA. ALEGAÇÃO DE PRESCRIÇÃO DO FUNDO DE DIREITO; DA NECESSIDADE DE CONCESSÃO DO AUXÍLIO-INVALIDEZ; DA AUSENCIA DE INCAPACIDADE ABSOLUTA; DA ALTERAÇÃO NA CONDENAÇÃO DE JUROS DE MORA E DO ACRÉSCIMO NO PERCENTUAL DE HONORÁRIOS. I - Da análise dos autos, verifico que cabe negar o recurso adesivo da parte autora e dar parcial provimento à remessa necessária e ao recurso da União Federal. Assim compreendo, tendo por esteio:
1) Não correr prescrição contra incapazes, conforme o Código Civil em seu art.198, inciso I.
2) Mostrar-se indevida a concessão do auxílio-invalidez, porquanto não foi provada nos autos, a necessidade de internação ou de assistência ou cuidado permanente de enfermagem, como exigido na Lei nº 5.787/72.
3) Ficar provada a condição de incapacidade absoluta da parte autora, nos termos do documento de fls.8.
4) Incidir juros de mora sobre as diferenças de correção monetária devidas, à razão de 6% ao ano, nos termos do art. lº do Decreto-lei nº 20.910/32, contados a partir da citação.
5) Estar bem decidida a questão dos honorários, nos termos do art.20, § 4° do Código de Processo Civil.
II - Nego provimento ao recurso adesivo e dou parcial provimento à remessa necessária e ao recurso da União Federal para que seja mantido o indeferimento do auxílio-invalidez e haja redução nos juros de mora para 6% (seis por cento) ao ano, sendo contados a partir da citação. (destacamos e sublinhamos) 
5.12.	A documentação apresentada pela recorrente também aparece no novo ato concessório que ainda está em cadastramento pelo gestor de pessoal no sistema e-Pessoal, no qual mantém os proventos da pensão militar em favor da Sra. Eliane Maria da Silva com base no posto de 2º Tenente (peça 55) . 
5.13.	O instituidor Josué Januário da Silva foi reformado em 1987 (Portaria 611/2PM, de 22 de abril de 1987) por incapacidade total com proventos calculados com base na graduação de 3º Sargento, mas não foi considerado alienado mental naquela ocasião, o que levou a sua interdição posteriormente a pedido da família (pág. 16 da peça 6) . Em seguida, no ano de 1992, foi ajuizada ação de modo que os proventos fossem calculados no posto de 2º Tenente (peças 56 e 57) , tendo o direito sido reconhecido pelo poder Judiciário quando o militar ainda era vivo, já que a sentença é do ano de 2002 e o seu falecimento ocorreu em 2006. 
5.14.	A sentença judicial proferida, confirmada pelo TRF da 2ª Região, levou a retificação daquela reforma concedida lá em 1987, conforme o ato a seguir reproduzido (pág. 8 da peça 52) :
	PORTARIA DIRAP Nº 173/3RCI, DE 12 DE JANEIRO DE 2010
O VICE-DIRETOR DE ADMINISTRAÇÃO DO PESSOAL, no uso da competência delegada pela letra "d" do inciso I do Art. 1º da Portaria DIRAP nº 3.533/GAB, de 01 AGO 2006, considerando o que consta no processo nº 67010.001869/2009-70 e em cumprimento à sentença proferida pelo Juízo da 5ª Vara Federal, da Seção Judiciária do Estado do Rio de Janeiro, nos autos da Ação de Procedimento Ordinário nº 92.0027039-5, confirmada por Acórdão prolatado pela 7ª Turma Especializada do Tribunal Regional Federal da 2ª Região, na Apelação Cível nº 317334 (1992.51.01.027039-4) , transitada em julgado, conforme Certidão, datada de 15 de setembro de 2008, resolve:
Retificar a Reforma do Terceiro-Sargento JOSUE JANUARIO DA SILVA (Nr Ord 2077639) , efetivada por meio da Portaria nº 611/2PM, de 22/04/87, publicada no Boletim Externo da DIRAP nº 44, de 24/04/87, assegurando-lhe os proventos do posto de Segundo-tenente, nos termos do inc. II do Artigo 104, inc. II, do Artigo 106, inc. V do Artigo 108, Artigo 109 e letra "b" do § 2º e § 1 º do Artigo 110, todos da Lei nº 6880/80, todos da Lei nº 6.880, de 9 de dezembro de 1980. (destacamos e sublinhamos) 
5.15.	Nota-se, portanto, que concessão dos proventos com base no posto de 2º Tenente e não de 3º Sargento, retroagindo à concessão da reforma em 1987, se deve ao cumprimento de decisão judicial, cuja sentença foi proferida antes mesmo do falecimento do instituidor e, por decorrência, da concessão da pensão militar em exame.  
5.16.Assim, podem ser acolhidas as alegações da recorrente.
6.Da suposta lesão aos princípios constitucionais do contraditório e da ampla defesa
6.1.	A recorrente sustenta que houve cerceamento de defesa com base nas seguintes alegações:	
6.2.	o fato ocorreu há 14 (quatorze) anos sem qualquer empecilhos, mas recebeu e-mail, no qual solicitava o comparecimento a repartição para tomar ciência de um documento, mas sem que fosse esclarecido o teor, tendo o funcionário esclarecido que teria 15 dias para se defender e que depois haveria o cancelamento do valor pago a maior; e
6.3.	o inciso LV do art. 5º da Constituição Federal garante o direito a defesa antes do julgamento, mas a 2ª Câmara do TCU somente após julgar e proferir a deliberação ora questionada determina a ciência do que foi deliberado, conforme subitem 9.3.2 do Acórdão 10855/2020-TCU-Segunda Câmara.
Análise:	
6.4.	A alegação não suporta qualquer conclusão pelo cerceamento da defesa, visto que o decisum se amparou no entendimento pacífico do Supremo Tribunal Federal (STF) sobre a matéria.  
6.5.	Nesse sentido, a Súmula Vinculante 3 estabelece que:
Nos processos perante o Tribunal de Contas da União asseguram-se o contraditório e a ampla defesa quando da decisão puder resultar anulação ou revogação de ato administrativo que beneficie o interessado, excetuada a apreciação da legalidade do ato de concessão inicial de aposentadoria, reforma e pensão. (destacamos) 
6.6.	Dessa forma, a Suprema Corte excepcionou o exercício do contraditório e da ampla defesa nos processos de aposentadoria, reforma e pensão julgados perante as Cortes de Contas.
6.7.	Ademais, a recorrente pode interpor o presente pedido de reexame, ventilando as teses que entendeu necessárias. Portanto, está tendo direito ao contraditório e ampla defesa no âmbito do TCU.
6.8.	Não há que falar também em decadência em razão do tempo em que a recorrente está recebendo o benefício, pois essa só é configurada quando o processo não é julgado após 5 anos contados de sua chegada ao TCU. 
6.9.	Pacificando de vez o tema, o STF fixou a seguinte tese de repercussão geral (tema 445) , no bojo no RE 636.553, de relatoria do Min. Gilmar Mendes:
Em atenção aos princípios da segurança jurídica e da confiança legítima, os Tribunais de Contas estão sujeitos ao prazo de 5 anos para o julgamento da legalidade do ato de concessão inicial de aposentadoria, reforma ou pensão, a contar da chegada do processo à respectiva Corte de Contas. (destacou-se) 
6.10.	Assim, como o ato em reexame foi enviado ao TCU em 30/09/2015 (peça 13) e apreciado na Sessão do Plenário de 29/9/2020 - Telepresencial (peça 18) , não há que se falar em decadência administrativa nem em prescrição quinquenal, nem em obrigatoriedade de oitiva prévia da beneficiária.
6.11.	Dessa forma, deve ser rejeitada a alegação da recorrente de cerceamento de defesa.
CONSIDERAÇÕES ADICIONAIS
7.	Desde que tomou ciência dos termos do Acórdão 10855/2020-TCU-Segunda Câmara, o Comando da Aeronáutica tem encaminhado, mensalmente, pedido de prorrogação de prazo para cumprimento dos termos do Acórdão recorrido, conforme peças 26, 27, 36, 37. 39, 40, 43, 48, 49, 50, 51, 53 e 54.
7.1.	A justificativa apresentada para os referidos pedidos é de que "a Procuradoria - Seccional da União em Petrópolis comunicou que - em virtude das restrições impostas por força da pandemia de COVID-19 - as Varas Federais não estão realizando trabalho presencial, o que inviabiliza a extração de cópias da decisão judicial transitada em julgado nos autos do Processo nº 0027039-81.1992.4.02.5101", pois o feito é físico.
7.2.	Somente o primeiro pedido de prorrogação de prazo formulado pelo Comando da Aeronáutica foi apreciado pelo Tribunal, conforme Acórdão 13012/2020-TCU-Segunda Câmara (peça 30) . Os que não foram ainda apreciados, no entender deste auditor, ficarão prejudicados caso venha ser acolhida a proposta que será formulada neste exame de apreciação pela legalidade do ato instituído por Josué Januário da Silva, tendo em vista que a recorrente apresentou as decisões judiciais que garantem proventos com base no posto de 2º Tenente, conforme já consignado. Além disso, há os elementos que o próprio Comando da Aeronáutica já havia encaminhado ao Tribunal acerca do referido processo judicial (peça 11) e das novas informações que encaminhou após a prolação da deliberação recorrida (peça 52) , bem assim do que consta do novo ato em cadastramento no sistema e-pessoal (peça 55) e das informações extraída por este auditor diretamente do site do TRF-2ª Região (peças 56 e 57) . 
7.3.	Ademais, caso haja ainda necessidade de apreciação dos pedidos de prorrogação de prazo, isso deverá ser pelo Ministro-Relator a quo e não do Ministro-Relator ad quem, a exemplo do próprio Acórdão 13012/2020-TCU-Segunda Câmara (peça 30) .
CONCLUSÃO
8.	Em face da análise das razões recursais apresentadas, concluiu-se que a pensionista Eliane Maria da Silva faz jus receber proventos com base posto de 2º Tenente, pois, conforme assegurado em sentença judicial, esse era o posto que o ex-militar Josué Januário da Silva deveria ostentar por ocasião da sua passagem para inatividade quando foi reformado por incapacidade total e não a graduação de 2º Sargento, razão pela qual assiste razão a recorrente quanto à legalidade do ato concessório. Por outro lado, não há que se falar em cerceamento de defesa da pensionista, pois o procedimento previsto na legislação de regência e jurisprudência pertinente foi devidamente observado.
8.1.	Assim, foram trazidos aos autos argumentos que possuem o condão de modificar o julgado de origem, Acórdão 10855/2020-TCU-Segunda Câmara.
ROPOSTA DE ENCAMINHAMENTO
9. Ante o exposto, submetem-se os autos à consideração superior, propondo-se, com fundamento no art. 48 da Lei 8.443/1992 c/c os artigos 285 e 286, parágrafo único, do RI/TCU:
a) conhecer do recurso e, no mérito, dar-lhe provimento, de modo a:
a.1) considerar legal o ato instituído por Josué Januário da Silva, determinando o respectivo registro; 
a.2) tornar sem efeito o Acórdão 10855/2020-TCU-Segunda Câmara; e 
b) informar a recorrente e demais interessados do acórdão a ser proferido, destacando que o relatório e o voto que o fundamentam podem ser acessados por meio do endereço eletrônico www.tcu.gov.br/acordaos."
É o Relatório.

Isaias Alves de Menezes (60.665/OAB-RJ), representando Eliane Maria da Silva.

Procurador Marinus Eduardo De Vries Marsico.

PENSÃO MILITAR. CONSTATAÇÃO DE QUE OS PROVENTOS FORAM CALCULADOS EM POSTO DE 2º TENENTE, ENQUANTO O INSTITUIDOR EXERCEU EM ATIVIDADE A GRADUAÇÃO DE 3º SARGENTO. ILEGALIDADE E NEGATIVA DE REGISTRO DO ATO. PEDIDO DE REEXAME. CONHECIDO. RAZÕES SUFICIENTES PARA ALTERAR O JUÍZO. PROVIMENTO.

PENSÃO MILITAR (PMIL)

Secretaria de Recursos (Serur); Secretaria de Fiscalização de Integridade de Atos e Pagamentos de Pessoal e de Benefícios Sociais (Sefip).

Cuidam os autos de Pedido de Reexame interposto por Eliane Maria da Silva, vinculada ao Comando da Aeronáutica, contra o Acórdão 10855/2020-TCU-Segunda Câmara, relator Ministro Augusto Nardes, o qual, entre outras medidas, considerou seu ato de pensão militar ilegal e negou-lhe registro.
Preliminarmente, ratifico o exame de admissibilidade despachado por mim nestes autos, uma vez que o recurso apresentado atende aos requisitos dispostos nos artigos 277, inciso II, 278, caput e § 1º, e 286 do Regimento Interno do TCU.
O ato de pensão militar da recorrente foi impugnado em razão do entendimento de que o instituidor foi contemplado com elevação de posto hierárquico quando já estava reformado, com reflexos nos proventos da pensão, o que está em desacordo com as disposições da Lei 6.880/1980 e com o decidido no Acórdão 2225/2019-TCU-Plenário.
Após analisarem os argumentos recursais, a Secretaria de Recursos e o Ministério Público junto ao TCU (MPTCU) opinaram pelo provimento do apelo.
Feito esse breve introito, anuo à proposta alvitrada pela unidade técnica, endossada pelo Parquet especializado, e adoto os fundamentos e argumentos reproduzidos no Relatório precedente como minhas próprias razões de decidir, sem prejuízo dos breves comentários a seguir.
Verifico que o instituidor Josué Januário da Silva foi reformado em 1987, por incapacidade total, com proventos calculados com base na graduação de 3º Sargento. Posteriormente, foi considerado alienado mental, o que levou à sua interdição a pedido da família (pág. 16 da peça 6) . 
Em seguida, no ano de 1992, foi ajuizada ação para que os proventos fossem calculados pelo posto de 2º Tenente (peças 56 e 57) , tendo o direito sido reconhecido pelo poder Judiciário quando o militar ainda era vivo - sentença favorável em 2002 e falecimento em 2006. 
Ocorre que, como bem observa a Serur, "a sentença judicial proferida, confirmada pelo TRF da 2ª Região, levou a retificação daquela reforma concedida lá em 1987".
"PORTARIA DIRAP Nº 173/3RCI, DE 12 DE JANEIRO DE 2010
O VICE-DIRETOR DE ADMINISTRAÇÃO DO PESSOAL, no uso da competência delegada pela letra "d" do inciso I do Art. 1º da Portaria DIRAP nº 3.533/GAB, de 01 AGO 2006, considerando o que consta no processo nº 67010.001869/2009-70 e em cumprimento à sentença proferida pelo Juízo da 5ª Vara Federal, da Seção Judiciária do Estado do Rio de Janeiro, nos autos da Ação de Procedimento Ordinário nº 92.0027039-5, confirmada por Acórdão prolatado pela 7ª Turma Especializada do Tribunal Regional Federal da 2ª Região, na Apelação Cível nº 317334 (1992.51.01.027039-4) , transitada em julgado, conforme Certidão, datada de 15 de setembro de 2008, resolve:
Retificar a Reforma do Terceiro-Sargento JOSUE JANUARIO DA SILVA (Nr Ord 2077639) , efetivada por meio da Portaria nº 611/2PM, de 22/04/87, publicada no Boletim Externo da DIRAP nº 44, de 24/04/87, assegurando-lhe os proventos do posto de Segundo-tenente, nos termos do inc. II do Artigo 104, inc. II, do Artigo 106, inc. V do Artigo 108, Artigo 109 e letra "b" do § 2º e § 1 º do Artigo 110, todos da Lei nº 6880/80, todos da Lei nº 6.880, de 9 de dezembro de 1980." (grifamos) 
Nota-se, portanto, que, por causa dessa decisão judicial, proferida antes do falecimento do instituidor e, por decorrência, da concessão da pensão militar em exame, a concessão dos proventos se deu com base no posto de 2º Tenente (e não de 3º Sargento) e retroage à época da concessão da reforma em 1987.
Como resultado, há que se considerar legal o cálculo da pensão com base no posto de 2º Tenente, determinando-se o respectivo registro.
A respeito das alegações sobre cerceamento da aplicação dos princípios constitucionais do contraditório e da ampla defesa, vejo que foram devidamente rebatidos pela unidade de recursos. 
Por fim, registro que, desde que tomou ciência dos termos do Acórdão 10855/2020-TCU-Segunda Câmara, o Comando da Aeronáutica tem encaminhado, mensalmente, pedido de prorrogação de prazo para cumprimento dos termos do Acórdão recorrido, conforme peças 26, 27, 36, 37. 39, 40, 43, 48, 49, 50, 51, 53 e outras, com a justificativa de que as restrições impostas por força da pandemia de COVID-19 - as Varas Federais não estão realizando trabalho presencial, o que inviabiliza a extração de cópias da decisão judicial transitada em julgado nos autos do Processo nº 0027039-81.1992.4.02.5101", pois o feito é físico.
No entanto, para fins práticos, considerando o conteúdo da presente deliberação, no sentido de tornar insubsistente o acórdão combatido, entendo que não há necessidade de apreciação de tais pedidos eis que restam prejudicados.
	Ante o exposto, incorporo os pareceres da unidade técnica reproduzidos no Relatório precedente, endossados pelo Parquet, como razão de decidir, para dar provimento ao Pedido de Reexame e VOTO para que o Tribunal adote a minuta de deliberação que submeto a este Colegiado.
TCU, Sala das Sessões, em 5 de abril de 2022.
AROLDO CEDRAZ 
Relator